臺灣臺南地方法院民事判決
107年度重訴字第75號
原      告  余承謙  
            余明賢  
上二人共同
訴訟代理人  王進輝律師
原      告  余明泰  
被      告  余益忠  


訴訟代理人  林志雄律師
            余啓任  
上列當事人間請求分割共有物事件，經本院於民國110年8月10日
言詞辯論終結，判決如下：
    主    文
一、兩造共有坐落台南市○○區○○段00000地號土地，應分割如附
    圖一所示：編號A、面積3099平方公尺土地，分歸原告余明
    賢、原告余承謙、原告余明泰共同取得，並依原告余名
　　賢10000分之8877，原告余承謙10000分之778，原告余明泰1
    0000分之345比例保持共有。
二、兩造共有坐落台南市○○區○○段000地號土地，應分割如附圖
    一所示：編號Bl、面積1531平方公尺及編號B2、面積31
　　1平方公尺土地，分歸原告余明賢取得；編號B3、面積22平
    方公尺及編號B4、面積539平方公尺土地，分歸原告余明泰
    取得。
三、兩造共有坐落台南市○○區○○段00000地號土地，應分割如附
    圖一所示：編號C1、面積2991平方公尺土地，分歸原告余明
    泰、原告余承謙共同取得，並依原告余明泰10000分之9
　　823、余承謙10000分之177之比例保持共有；編號C2、面積2
　　678平方公尺土地，分歸原告余承謙取得。
四、兩造共有坐落台南市○○區○○段00000地號土地，應分割如附
    圖一所示：編號D1、面積623平方公尺土地，分歸原告余明
    泰取得；編號D2、面積703平方公尺土地，分歸被告余益忠
    取得；編號D3、面積479平方公尺土地，分歸原告余承謙取
    得。
五、兩造共有坐落台南市○○區○○段000地號土地，應分割如附圖
    一所示：編號E、面積592平方公尺土地，分歸原告余承謙取
    得。
六、兩造共有坐落台南市○○區○○段000地號土地，應分割如附圖
    一所示：編號F、面積2260平方公尺土地，分歸原告余明賢
    取得。
七、兩造共有坐落台南市○○區○○段000地號土地，應分割如附圖
    一所示：編號G、面積742平方公尺土地，分歸原告余承謙取
    得。
八、兩造共有坐落台南市○○區○○段000地號土地，應分割如附圖
    一所示：編號H1、面積557平方公尺土地，分歸原告余承謙
    取得；編號H2、面積97平方公尺土地，分歸被告余益忠
　　取得；編號H3、面積69平方公尺土地，由兩造依原應有部分
　　比例保持共有。
九、兩造共有坐落台南市○○區○○段00000地號土地，應分割如附
    圖一所示：編號I1、面積139平方公尺土地，分歸原告余承
    謙取得；編號I2、面積42平方公尺土地，分歸被告余益忠取
    得；編號I3、面積26平方公尺土地，分歸原告余明泰取
　　得；編號I4、面積103平方公尺土地，由兩造依原應有部分
    比例保持共有。
十、兩造共有坐落台南市○○區○○段00000地號土地，應分割如附
    圖一所示：編號J1、面積18平方公尺土地，分歸原告余
　　明泰取得；編號J2、面積255平方公尺土地，分歸原告余承
    謙取得；編號J3、面積28平方公尺土地，分歸被告余益忠取
    得。
十一、兩造共有坐落台南市○○區○○段000地號土地，應分割如附
      圖一所示：編號K1、面積777平方公尺土地，分歸原告余
      明泰取得；編號K2、面積178平方公尺土地，分歸原告余
      明賢取得。
十二、兩造共有坐落台南市○○區○○段000地號土地，應分割如附
      圖一所示：編號L1、面積493平方公尺土地，分歸原告余
      明泰取得；編號L2、面積340平方公尺土地，分歸被告余
      益忠取得；編號L3、面積4平方公尺土地，分歸原告余承
      謙取得；編號L4、面積49平方公尺土地，分歸原告余明賢
      取得；編號L5、面積19平方公尺土地，分歸原告余明泰取
      得。
十三、兩造共有坐落台南市○○區○○段00000地號土地，應分割如
      附圖二所示：編號Ml、面積3130平方公尺土地，分歸
　　　原告余明泰取得；編號M2、面積1565平方公尺土地，分歸
      原告余承謙取得；編號M3、面積1566平方公尺土地，分歸
      被告余益忠取得。
十四、兩造應補償之金額如附表二所示。
十五、訴訟費用由兩造依附表三訴訟費用分擔比例欄所示之比例
      負擔。
    事實及理由
壹、程序部分：
一、原告余明泰經合法通知，無正當理由未於最後言詞辯論期日
　　到場，核無民事訴訟法第386條所列各款情形，爰依被告之
    聲請，由其一造辯論而為判決。　
二、余明泰於提起本件訴訟後雖提出民事通知解除委任狀，該狀
    固記載：聲請人因事未克出席，依法委任王進輝律師為訴訟
    代理人代理本件訴訟行為在案，茲查代理人王進輝律師因本
    人年紀年邁且不清楚本案相關內容，也不同意余承謙向本人
    提出的分割方案，所以不能再委任律師代理，為此特具狀聲
    明解除代理權限等語（卷一第162頁）。本院審酌原告余明
    泰雖嗣後解除對訴訟代理人之委任，然其並未表明撤回其為
    原告提起訴訟之意思，是仍應認其具原告之當事人資格，因
    其於解除委任後，曾到庭進行陳述（卷一第405頁），則其
    聲明及陳述，自應依其到庭陳述之內容定之，先為敘明。
貳、實體部分：　　　
一、原告余承謙、余明賢（下稱余承謙二人）主張：
　㈠坐落臺南市龍崎區番社段486、488、488-1、491、491-1、4
　　91-2、491-3、492、493、488-2、489、490地號土地（下合
    稱番社段12筆土地），及臺南市○○區○○段00000地號土地（
    下稱龍船段180-4土地）為兩造所共有，應有部分如附表一
    所示，其中番社段486、488、488-1、491、491-1、491
　　-2、491-3、492、493、龍船段180-4土地為農牧用地，番社
    段488-2、489、490土地為丙種建築用地。本件並無不能分
    割之情事，亦未訂有不可分割之約定，惟無法達成分割之協
　　議，爰依民法第823條、第824條規定，請求裁判分割。
　㈡余承謙二人請求就番社段12筆土地部分，依附圖一所示方案
    為分割，該方案業經被告同意，應為有利兩造之分割方案；
　　至龍船段180-4土地部分，則請求依附圖二所示方案為分割
　　，蓋該土地早年係由兩造祖輩經70餘年之開墾種植，在各自
　　分管範圍內，依山坡地地形地勢，均有各自築造之駁坎、擋
　　土牆分界線，形成3塊（余明泰1/2、余承謙1/4、余益忠1/4
　　）之分管範圍，土地上亦留有各自種植之果樹，余承謙二人
    係按兩造祖輩分管約定區域分割，而被告之分割方案背離歷
　　史分管事實，為余承謙二人所不同意；且倘採余承謙二人之
    分割方案，余益忠找補金額為「-160,336元」，採余益忠之
    分割方案，余益忠找補金額則為「-479,963元」，是採附圖
    二之分割方案，余益忠所分配土地之價值，較趨近於其所共
    有土地持分之價值，對余益忠而言，應較為公允。
　㈢分割方案如導致價格上之差異，則請以找補方式平衡之。
　㈣並聲明：如主文第一至十三項所示。
二、余明泰雖未於最後言詞辯論期日到場，惟據其前以書狀及到
    庭所為之陳述略以：伊因年邁不清楚本案相關內容，亦不同
　　意余承謙二人提出之分割方案，不能再委任律師代理，不同
    意分割，希望繼續保持共有就好等語。
三、被告對余承謙二人為本件分割之請求無意見，且同意余承謙
    二人提出番社段12筆土地依附圖一所示之方案為分割，惟就
    龍船段180-4土地部分，則請求依附圖三所示之方案分割，
    蓋兩造間並無分管協議，是龍船段180-4土地應按各共有人
    之應有部分為分割，始符公平。
四、得心證之理由：
　㈠按各共有人，除法令另有規定，或因物之使用目的不能分割
　　，或契約訂有不分割之期限者外，得隨時請求分割共有物；
    共有物之分割，依共有人協議之方法行之；分割之方法不能
　　協議決定，或於協議決定後因消滅時效完成經共有人拒絕履
　　行者，法院得因任何共有人之請求，命為以原物分配於各共
　　有人，但各共有人均受原物之分配顯有困難者，得將原物分
　　配於部分共有人，又原物分配顯有困難時，得變賣共有物，
　　以價金分配於各共有人；或以原物之一部分分配於各共有人
　　，他部分變賣，以價金分配於各共有人；以原物為分配時，
　　如共有人中有未受分配，或不能按其應有部分受分配者，得
　　以金錢補償之；以原物為分配時，因共有人之利益或其他必
　　要情形，得就共有物之一部分仍維持共有，民法第823條第1
　　項、第824條第1至4項分別定有明文。番社段12筆土地及龍
    船段180-4土地為兩造依附表一所示應有部分比例共有，有
    土地登記謄本可稽（調字卷第23-59頁）。本件無人具狀陳
    明共有人間有何就上開13筆土地不為分割之約定，或因物之
　　使用目的不能分割之情事，余承謙二人起訴請求裁判分割上
    開13筆土地，自屬有據。
　㈡番社段12筆土地及龍船段180-4土地等土地，業經本院會同兩
    造及地政機關測量人員至現場勘驗無訛，製有勘驗筆錄、
　　現場照片、現場概略位置圖及臺南市歸仁地政事務所108年3
　　月29日所測量字第1080026800號函所檢附之土地複丈成果圖
　　附卷可參（本院卷第226-230頁），上開13筆土地之使用現
    況如下：
　　⒈489土地西側為產業道路之範圍，東側為高起擋土牆，擋土
      牆上置有數水塔，與同段488-3土地交界處往東有一私設
      柏油道路，該道路之範圍並未與488-3土地範圍完全重合
      ，該道路位在488-3土地以南由西往東之位置，通過488
　　　-1、488、491-3、491-2土地北側。
　　⒉488-2土地上有一RC造一層加蓋閣樓之ㄇ字型建物，該建物
      西北側與擋土牆間為水泥地面，西南、東南與私設道路連
      接處亦鋪設水泥地面。東南處設有圍牆及樓梯，該建物
　　　設有門牌號碼「番社10-2號」，為余承謙於105年興建。
　　⒊490土地南側有L型土造一層建物一間，其上有鐵皮屋頂，
　　　該建物與余承謙之RC建物相連，其門牌號碼係番社10號，
      建物與西北側擋土牆間及東南側、東北側設有水泥地面，
      東北側有菜圃，上開L型建物為祖先所蓋，地震後有整修
      更換鐵皮屋頂，菜圃目前是由余明泰使用。
　　⒋491及490土地北側有一磚造一層三合院建物，其上有鐵皮
　　　屋頂，以中間客廳為界線，西邊余明泰使用，東邊余明賢
　　　使用，建物設有門牌號碼「番社10-1」，該建物之東側有
　　　一長條型磚造建物，北半部有整修過後情形，其上有鐵皮
　　　屋頂，南半側屋頂有毀損且無整修過後情形，上開二建物
　　　周圍有鋪設水泥地面，上開長條型建物原為豬舍，北半部
　　　係余明賢所有，南半部係余明泰所有。
　　⒌491-1土地北半部為丘陵地，與493、491及491-1土地南半
      部係田地範圍，該田地約在491土地中央部分以黑色塑膠
      袋鋪田埂為界。據余明泰稱田埂以南為余明泰耕作使用，
　　　其上種植芭樂，田埂以北為余明賢耕作使用，其上種植葉
　　　菜。
　　⒍492土地南側與道路間有一水泥斜坡，可通往該土地內部
　　　，該土地上有一磚造一層建物其上有鐵皮屋頂，東側設有
　　　養雞處，上開建物係60幾年由余承謙父親所興建，地震後
　　　有整修，目前由余承謙兒子居住使用。
　　⒎488-1土地有部分是路面，有部分是田地，其南側488土地
　　　亦為田地，目前由余承謙耕作使用。
　　⒏486土地西側為路面之範圍，東側部分北半部為泥土地，南
      半部地勢較低為竹林地，余承謙於上開土地北半部種植
　　　芋頭、薑，南半部種植竹林（含麻竹、綠竹等）。
　　⒐491-3土地北側有部分為道路範圍，該道路之南側有一樓梯
      往下，通往491-3土地，該土地上有一層磚造建物一間
　　　，據余益忠稱該建物以前是豬舍使用，目前係儲藏室使用
　　　，491-3土地北半部為泥土地種植綠竹筍使用，上開泥土
      地及竹林間有擋土牆為界，有高地落差，南半部地勢低，
　　　為余承謙栽種竹林，491-3土地與道路間高低落差甚大。
　　⒑491土地東北部分有泥土地種植作物，其餘部分為竹林地
　　　，南側土地有部分坍塌情形，上開東北側土地為余明泰種
　　　植芭樂使用，其餘部分則為余承謙種植竹林使用。
　　⒒龍船段180-4土地位於山坡無建物，長滿竹林並無聯外道路
      通行。
　㈢又法院定共有物分割之方法，固可由法院自由裁量，惟仍應
　　斟酌共有人之意願、利害關係及分得部分所得利用之價值，
　　定一適當公平之方法以為分割；即除公平原則外，亦應依共
　　有物之性質，斟酌其分割後之經濟效用，而為適當之分配（
　　最高法院89年度台上字第724號、81年度台上字第16號判決
    意旨參照）。
　㈣番社段12筆土地部分：
　　余承謙二人請求就番社段12筆土地部分，依附圖一所示之方
    案為分割，本院審酌附圖一之分割方法，為余承謙二人及被
    告所同意，其三人之應有部分合計已達15分之11，雖余明泰
　　表示其不同意分割云云，惟並未提出任何相關理由或事證為
　　據，因此，本院審酌各共有人之意願、利害關係、共有物之
    性質，分割後之經濟效用及公共利益等，認就番社段12筆土
　　地部分，依附圖一所示之方案為分割，應為最有利於兩造之
    分割方法，爰就番社段12筆土地部分，判決分割如主文第一
    至十二項所示。
  ㈤龍船段180-4土地部分：
　　⒈查余承謙二人主張之附圖二分割方法，係將龍船段180-4土
      地由東至西分割為三筆土地，其中余明泰分得西側位置
　　　，余承謙分得中間位置，被告分得東側位置；而被告主張
　　　之附圖三分割方法，則係將龍船段180-4土地由東至西依
      序分割成四筆，依序由被告、余承謙、余明泰、余明賢取
　　　得。本院審酌龍船段180-4土地之使用分區及類別為山坡
      地保育區、農牧用地（本院卷一第73頁），自不宜細分，
　　　始能較有利於農牧使用，然附圖三分割方法將龍船段180-
　　　4土地分割為四筆，且其中編號M4部分之面積僅為782平方
　　　公尺，且形狀為狹長、不方正，無法充分利用土地效用，
　　　因此，就經濟效應上，應以附圖二之分割方法較適當。
　　⒉若龍船段180-4土地依附圖二方案分割，被告就全部13筆土
      地應找補之金額為160,336元，若依附圖三方案分割，被
      告就全部13筆土地應找補之金額為479,963元，因此，如
      依附圖二所示方案分割，被告應找補之金額較低，且其分
      配到之全部土地價值，較接近其分割前原應有部分之價值
      ，蓋因找補金額較少，表示接近原應有部分，應係對兩造
      較為公允，依此觀之，應認余承謙二人所主張如附圖二所
      示之分割方案較為適當。
　　⒊至被告固辯稱依照鑑定報告計算之結果，附圖三所示方案
      之總價值較高，對兩造均為有利云云；惟查，依附圖二所
      示方案，分割後之總價值為12,163,653元，而依附圖三所
      示方案，分割後之總價值為12,167,965元（鑑定報告第50
　　　、51頁），兩案相差僅為4,312元，要難僅以此極小之價
      值差額，遽認附圖三之方案對兩造較為有利。
　　⒋因此，本院審酌上情，並考量龍船段180-4土地之經濟效用
      、分得土地之利用價值及全體共有人之公平利益等一切
　　　情狀，認龍船段180-4土地依附圖二所示方案為分割，較
      屬適當。
　㈤再按關於共有物之分割，如依原物之數量按其應有部分之比
　　例分配，價值顯不相當者，依其價值按其應有部分比例分配
　　，仍不失為以原物分配於各共有人，否則不顧慮經濟上之價
　　值，一概按其應有部分核算之原物數量分配者，將顯失公平
　　，惟依其價值按應有部分比例分配原物，如有害經濟上之利
　　用價值者，應認有民法第824條第3項之共有人中有不能按其
　　應有部分受分配之情形，得以金錢補償之，最高法院63年台
　　上字第2680號判決意旨參照。查番社段12筆土地及龍船段18
　　0-4土地共13筆土地分配後，因部分共有人取得面積較原應
    有部分多，自應由取得土地價值較多之共有人以金錢補償取
    得土地價值短少之共有人。經本院囑請臺南市不動產估價師
    公會鑑定，該公會派員實地調查鄰近地價，並由參與人員根
　　據當地土地、建物利用情形、里鄰環境、交通情況、公共設
　　施、經濟發展及鄰近地區未來發展趨勢等因素，推定結果而
　　來，應有其公正性，而可採取，是依其鑑定結果，余明泰應
　　補償余承謙、余明賢、余益忠如附表二所示之金額，並判決
　　如主文第十四項所示。
五、末按因共有物分割、經界或其他性質上類似之事件涉訟，由
　　敗訴當事人負擔訴訟費用顯失公平者，法院得酌量情形，命
　　勝訴之當事人負擔其一部，民事訴訟法第80條之1定有明文
　　。番社段12筆土地及龍船段180-4土地共13筆土地之分割方
    法係本院考量全體共有人利益，認以余承謙二人所提出如附
　　圖一、二所示之分割方法予以分割，並由余明泰補償余承謙
　　、余明賢、余益忠如附表二所示之金額，應屬可採，可見兩
　　造均同受其利，若由敗訴之當事人負擔訴訟費用則顯失公平
　　，爰依前揭規定，就訴訟費用命由兩造按應有部分比例負擔
　　。
六、本件為判決基礎之事證已臻明確，兩造其餘之攻擊或防禦方
　　法及所用之證據，經本院斟酌後，認為均不足以影響本判決
　　之結果，爰不逐一論列，附此敘明。
七、訴訟費用負擔之依據：民事訴訟法第80條之1。　　
中　　華　　民　　國　　110 　年　　8 　　月　　31　　日
                    民事第四庭  法　官  張家瑛
以上正本係照原本作成。
如不服本判決，應於判決送達後20日內向本院提出上訴狀。如委
任律師提起上訴者，應一併繳納上訴審裁判費。　　　　　　　
中　　華　　民　　國　　110 　年　　8 　　月　　31　　日
                                書記官  陳雅婷
附表一：
 共有人姓名 余承謙 余明賢 余明泰 余益忠 編號 地號/面積（平方公尺） 權利範圍    1 臺南市○○區○○段000地號 742平方公尺 1/4 5/16 5/16 1/8 2 臺南市○○區○○段000地號 723平方公尺 1/4 5/16 5/16 1/8 3 臺南市○○區○○段00000地號 310平方公尺 1/4 5/16 5/16 1/8 4 臺南市○○區○○段000地號 2403平方公尺 1/4 5/16 5/16 1/8 5 臺南市○○區○○段00000地號 3099平方公尺 1/4 5/16 5/16 1/8 6 臺南市○○區○○段00000地號 5669平方公尺 1/4 5/16 5/16 1/8 7 臺南市○○區○○段00000地號 1805平方公尺 1/4 5/16 5/16 1/8 8 臺南市○○區○○段000地號 592平方公尺 1/4 5/16 5/16 1/8 9 臺南市○○區○○段000地號 2260平方公尺 1/4 5/16 5/16 1/8 10 臺南市○○區○○段00000地號 6261平方公尺 1/4 5/16 5/16 1/8 11 臺南市○○區○○段00000地號 301平方公尺 7/8   1/8 12 臺南市○○區○○段000地號 955平方公尺 1/4 5/16 5/16 1/8 13 臺南市○○區○○段000地號 905平方公尺 1/4 5/16 5/16 1/8 

附表二
應受補償之共有人  余承謙 余明賢 余益忠 編號 應找付之共有人    1 余明泰（應補償653,984元） 65,801元 427,847元 160,336元 

附表三
編號 共  有  人 應有部分比例及訴訟費用負擔比例   1 余承謙 0000000/00000000   2 余明賢 803875/0000000   3 余明泰 803875/0000000   4 余益忠 0000000/00000000